最高法院刑事判決　　　　　　一○○年度台上字第五七五五號
上　訴　人　台灣高等法院台中分院檢察署檢察官
被　　　告　楊麗玲
上列上訴人因被告偽造文書案件，不服台灣高等法院台中分院中
華民國九十九年七月一日第二審判決（九十九年度上訴字第一五
二號，起訴案號：台灣彰化地方法院檢察署九十六年度偵字第九
一八七號），提起上訴，本院判決如下：
    主  文
原判決撤銷，發回台灣高等法院台中分院。
    理  由
本件原判決認定被告楊麗玲係仲維企業社登記負責人，因其缺資
金週轉，所有不動產已遭假扣押，且仲維企業社之銷售額不佳，
為順利向銀行借得款項，乃委託金融代辦業務之黃啟益辦理有關
貸款之相關事宜，被告依黃啟益之要求提出仲維企業社營業人銷
售額與稅額申報書四０一表（下稱四０一表），黃啟益發現仲維
企業社之銷售額不佳，申請信用貸款不會通過，黃啟益竟製作仲
維企業社不實之四０一表，並偽造財政部台灣省中區國稅局彰化
縣分局（下稱中區國稅局彰化縣分局）之收文章蓋於不實之四０
一表交付被告，被告明知黃啟益交付之仲維企業社四０一表內容
為不實，且蓋上偽造之中區國稅局彰化縣分局之收文章，係屬偽
造之文書，仍然持以向大眾商業銀行股份有限公司（下稱大眾銀
行）行使，嗣經大眾銀行審核，發現被告之負債比例過高，故徵
提其所屬不動產資料作參考，被告明知其所有坐落彰化縣鹿港鎮
○○段一三五二之一四地號土地及其上門牌號碼彰化縣鹿港鎮溝
墘里溝墘巷六三之一０號編為彰化縣鹿港鎮○○段一一０五建號
建物已被假扣押查封登記，如被發現仍難貸款，經告知黃啟益，
黃啟益為賺取代辦費用，竟偽造其他登記事項欄內註記空白，而
隱匿上開土地及建物已遭假扣押查封登記之事實之系爭土地土地
登記簿謄本交付予被告，被告明知上開黃啟益交付之土地登記簿
謄本為偽造之土地登記簿謄本，為取得大眾銀行之貸款，仍傳真
影本予大眾銀行，並於民國九十四年十一月十九日大眾銀行之業
務代表張峰銘進行對保時，將該等偽造之公文書交付張峰銘而行
使之，張峰銘因而在被告原傳真之偽造土地登記簿謄本上蓋「與
正本相符」，致大眾銀行誤認被告仍有不動產資力，陷於錯誤，
而貸款新台幣四十九萬元予被告，足以生損害於鹿港地政事務所
、中區國稅局彰化縣分局對地政、稅捐資料管理之正確性及大眾
銀行等情。因而撤銷第一審不當之科刑判決，改判仍論處被告行
使偽造公文書，足以生損害於公眾及他人罪刑，固非無見。
惟按：（一）刑法第四十一條第一項規定，得諭知易科罰金者，
以「犯最重本刑為五年以下有期徒刑以下之刑之罪，而受六月以
下有期徒刑或拘役之宣告者」為限。另中華民國九十六年罪犯減
刑條例第九條所規定「犯最重本刑為五年以下有期徒刑以下之刑
之罪，依本條例規定減為六月以下有期徒刑、拘役者，應於為減
刑裁判時，併諭知易科罰金折算之標準。」亦限於「犯最重本刑
為五年以下有期徒刑以下之刑之罪」，依該條例規定減為六月以
下有期徒刑、拘役者，始得為之。原判決既認定被告係犯刑法第
二百十六條、第二百十一條之行使偽造公文書罪（見原判決正本
第七頁），而該罪之法定刑為一年以上七年以下有期徒刑，其最
重本刑已逾五年，縱所量處之刑或減得之刑為六月以下有期徒刑
，亦不得諭知易科罰金。乃原判決主文卻諭知被告所犯行使偽造
公文書罪「處有期徒刑一年，減為有期徒刑六月，如易科罰金以
銀元三百元即新台幣九百元折算一日」。其理由並說明，「經比
較新、舊法結果，本案易科罰金部分，應以被告行為時之法律最
有利於被告，依刑法第二條第一項前段規定，自應適用被告行為
時之法律即修正前刑法第四十一條第一項前段、修正前罰金罰鍰
提高標準條例第二條規定，諭知易科罰金之折算標準。……又被
告本件犯罪時間，在九十六年四月二十四日以前，合於中華民國
九十六年罪犯減刑條例所定之減刑條件，應減其刑期二分之一，
爰併予宣告其減得之刑及諭知其易科罰金之折算標準」（見原判
決正本第七、八頁）。並於判決主文諭知易科罰金折算標準，自
有適用法則不當之違法。（二）原判決對被告所為上開二次行使
偽造公文書行為（先持偽造蓋有中區國稅局彰化縣分局之仲維企
業社四０一表，後持偽造之土地登記簿謄本予以行使），究係基
於單一犯意而應僅論以實質一罪，或係基於概括決意所為而得依
行為時之連續犯論處，甚至均另行起意而應分論併罰，既未於事
實欄內明確記載，致不足為適用法律及判斷其適用當否之依據，
且理由欄內亦未置一詞，亦有判決理由不備之違法。（三）刑事
訴訟法第三百零八條規定，有罪之判決書應記載犯罪事實，該條
文所稱之犯罪事實，係指符合犯罪構成要件之具體社會事實，如
犯罪之時間、地點以及其他該當於犯罪構成要件而足資認定既判
力範圍之具體社會事實而言；其旨在辨別犯罪之同一性，而得與
他罪相區隔，若犯罪事實之記載含糊籠統，而不足以判斷與他罪
之區別，或其適用法律正當與否之依據，即屬當然違背法令，足
以構成撤銷之原因。依原判決上開事實之認定，黃啟益究竟係於
何時、何地製作仲維企業社不實之四０一表及偽造中區國稅局彰
化縣分局之收文章蓋於不實之四０一表交予被告？由被告於何時
持向大眾銀行行使？又二人何時、何地偽造上開土地及建物其他
登記事項欄內註記空白，而隱匿已遭假扣押查封登記？其犯罪時
間之認定攸關被告是否合於中華民國九十六年罪犯減刑條例所定
之減刑條件，乃原判決並未明確記載致無從區辨其適用法律正當
與否，已有未合。又檢察官起訴書犯罪事實記載被告隱匿上開土
地及建物相關查封登記資訊而偽造該土地及建物登記簿謄本其他
登記事項欄內註記空白予以行使，乃原判決事實僅記載偽造土地
登記簿謄本而予行使，漏未論敘偽造建物登記簿謄本行使部分，
亦有疏誤。（四）原審以偽造如原判決附表一所示之「中區國稅
局營業人銷售額與稅額申報書（401 ）」收執聯五份係被告所有
，且供本件犯罪所用之物，依刑法第三十八條第一項第二款規定
宣告沒收（見原判決正本第八、九頁）。惟依卷內資料，被告行
使之收執聯共有六份（見第一審卷一第七七至八二頁），其中所
屬九十四年一－二月份之「中區國稅局營業人銷售額與稅額申報
書（401 ）」收執聯是否亦屬偽造？原判決並未予以調查、論斷
，亦未說明不予沒收之理由，非無可議。以上，或為檢察官上訴
意旨所指摘，或為本院得依職權調查之事項，應認原判決有撤銷
發回更審之原因。
據上論結，應依刑事訴訟法第三百九十七條、第四百零一條，判
決如主文。
中    華    民    國  一○○  年    十    月   二十   日
                      最高法院刑事第十一庭
                          審判長法官  黃  正  興  
                                法官  許  錦  印  
                                法官  林  瑞  斌  
                                法官  陳  春  秋  
                                法官  謝  靜  恒  
本件正本證明與原本無異
                                      書  記  官  
中    華    民    國  一○○  年    十    月  二十四  日
                                                      K